臺灣高等法院刑事判決　　　　　　　　94年度上訴字第2017號
上　訴　人
即　被　告　乙○○
選任辯護人　余俊儒　律師
上列上訴人因殺人未遂等案件，不服臺灣板橋地方法院94年度訴
字第25號，中華民國94年3月30日第一審判決（起訴案號：臺灣
板橋地方法院檢察署93年度偵字第18817號），提起上訴，本院
判決如下：
    主  文
原判決關於乙○○殺人未遂部分暨定執行刑均撤銷。
乙○○使人受重傷，未遂，處有期徒刑貳年陸月。
    事  實
一、乙○○（起訴書誤載為楊竣榮）明知可發射子彈具有殺傷力
    之改造槍枝及具有殺傷力之制式子彈，均係槍砲彈藥刀械管
    制條例所列管之槍枝及彈藥，非經主管機關許可，不得持有
    ，竟基於持有該種槍枝及子彈之犯意，自不詳時間起，持有
    可發射子彈具有殺傷力之改造手槍乙枝及具殺傷力之制式子
    彈4顆，並於民國93年10月7日，將上開槍彈放置在其駕駛之
    車號7N-7415號自用小客車內，搭載劉祈福前往臺北縣三重
    市○○路1號「黃金歲月KTV」（起訴書誤載為「流金歲月KT
    V」），在第608號包廂內，與劉祈福女友洪美智及其他真實
    姓名年籍不詳，綽號「李冠」、「李軍」、「小安」、「SO
    GO」等友人一同飲酒唱歌，嗣於同日凌晨5時許，因「SOGO
    」邀請甲○○到場，甲○○與洪美智併肩而坐及聊天，引起
    劉祈福不滿，而與乙○○共同基於傷害甲○○身體之犯意，
    徒手毆打並以腳踹甲○○ (乙○○、劉祈福所涉傷害部分，
    業經告訴人甲○○撤回告訴，詳如後述)，經在場友人勸架
    後，劉祈福、乙○○即罷手，一同離開包廂，劉祈福在KTV
    附近尋找先行離開之洪美智，乙○○則自行至上開自小客車
    內拿取該改造手槍乙枝（內裝填具殺傷力之制式子彈4顆）
    藏放身上，嗣乙○○、劉祈福在KTV門口會合後，適遇剛抵
    達KTV之友人林祐緯，劉祈福因尚未尋獲洪美智，便告知林
    祐緯先前與甲○○發生衝突乙事，並邀乙○○、林祐緯回到
    包廂查看洪美智是否已自行返回包廂，3人便一同返回第608
    號包廂，恰見甲○○在包廂中使用行動電話，認甲○○正在
    聯絡友人前來助勢，氣憤未平，劉祈福即接續上開傷害甲○
    ○身體之犯意，林祐緯基於與劉祈福共同傷害甲○○身體之
    犯意，分別上前徒手毆打、以腳踹甲○○，致甲○○受有頭
    部撕裂傷2處（林祐緯所涉傷害部分，經告訴人甲○○撤回
    告訴），乙○○則單獨萌生使人受重傷之犯意，明知槍彈威
    力強大，具危險性，持槍朝人身體下半部射擊，可使人下肢
    喪失機能或難治之傷害，仍掏槍跳至桌上，居高臨下，朝坐
    在沙發上之甲○○身體下半部近距離射擊4槍，甲○○遭射
    中左大腿、陰囊、左腳3處，乙○○見子彈用畢，即迅速逃
    離現場。甲○○經友人送至新光吳火獅紀念醫院開刀急救，
    始倖免成殘，僅受有左大腿、陰囊、左足槍傷併左第5趾骨
    折之傷害。嗣經警依據遺留在現場之彈殼4顆、彈頭3顆（其
    中1顆彈頭係自甲○○左腳背中取出交給警方）、劉祈福信
    用卡及現場監視錄影帶，循線查悉上情，並分別於93年11月
    18日凌晨0時40分、2時，在臺北縣中和市○○路343號5樓樓
    梯間、1樓，持拘票拘提乙○○、劉祈福而查獲。(乙○○所
    涉非法持有槍彈部分，業經原審判處罪刑，乙○○提起上訴
    後又撤回上訴，此部分乃告確定)
二、案經甲○○訴由臺北縣政府警察局三重分局報告臺灣板橋地
    方法院檢察署偵查起訴。
    理  由
一、訊據被告乙○○固坦承有持具殺傷力之改造手槍（內裝填具
    殺傷力之制式子彈4顆）朝甲○○身體下半部射擊4槍之行為
    ，惟矢口否認有何殺人或重傷害犯行，辯稱：伊只是要嚇嚇
    甲○○，是瞄準甲○○下半身開槍，沒有殺人的犯意云云；
    選任辯護人為被告乙○○辯護稱：被告當初只是要嚇嚇被害
    人而已，在小包廂裡面，若被告真有意要殺被害人，一定可
    以致被害人於死，被告與被害人沒有任何仇怨，且被害人受
    傷部位都在下半身，足認被告沒有殺人犯意，應僅係普通傷
    害云云。是本案應予審酌者厥為被告乙○○持槍近距離朝甲
    ○○身體下半身射擊，究係出於殺人犯意？使人受重傷犯意
    ？抑或普通傷害犯意？
二、經查，被告乙○○持改造手槍跳至桌上，以約2公尺之近距
    離，朝面對面坐在沙發上之甲○○身體下半部擊發4槍之事
    實，已據被告乙○○所是認，核與證人甲○○分別於警詢、
    原審及本院審理時證述情節相符，而現場遺留之彈頭3顆（
    其中1顆係由被害人甲○○左腳背中取出）、彈殼4顆，經鑑
    定結果，均係已擊發之口徑0.25吋制式彈頭、彈殼，有內政
    部警政署93年12月16日刑鑑字第0930221626號槍彈鑑定書可
    證（見偵查卷第139頁），又甲○○受有左大腿、陰囊、左
    足槍傷併左第5趾骨折等傷害，亦有新光吳火獅紀念醫院乙
    種診斷證明書可證，此外，復有卷附案發現場照片、彈殼照
    片、監視錄影帶翻拍相片及扣案被告乙○○作案時所穿黑色
    上衣等物可資佐證，證人甲○○所述上開情節應堪採信。
三、按殺人未遂與傷害之區別，本視加害人有無殺意為斷，被害
    人受傷之程度，被害人受傷處所是否為致命部位，及傷痕多
    寡，輕重如何，僅足供認定有無殺意之參考，究不能據為區
    別殺人未遂與傷害之絕對標準，故不能僅因被害人受傷之位
    置係人體要害處，即認定加害人自始即有殺人之犯意 (最高
    法院90年台上字第1897號判決意旨參照)；又如何證明行為
    人具有殺人之故意或僅係傷害之故意，則必須考慮被害人受
    傷之部位、行為人之手段及行為工具之危險性等因素綜合考
    量之 (最高法院18年上字第1309號判例意旨參照)。經查，
    本件被告乙○○自始即辯稱係朝甲○○身體之下半身部位開
    四槍，否認有殺人之故意等語，至被害人候佳宜雖於警訊時
    陳稱被告跳上桌子先對伊頭部開一槍云云，惟於原審審理時
    證稱：我沒有注意到乙○○開槍的動作．．．警詢中我說他
    先對我頭部開槍，發現我沒事，又連續朝我開3槍等語，是
    當時我害怕，按照旁邊的人描述所說的等語；於本院審理時
    則證稱：「 (為何你在偵訊時是說被告打你的頭部？)當時
    我很害怕，我把眼睛閉上，有些話是我聽朋支說，我確實是
    只有下半部中彈，頭部並沒有中彈。」、「你認為被告有無
    故意殺死你的意圖？)沒有。」、「 (檢察官問：被告開槍
    時，你從頭到尾都閉著眼睛？)是的。我因為害怕，所以從
    頭到尾都閉著眼睛。」等語 (見本院卷第53頁)，則依證人
    候佳宜之證述，被告開槍，顯係瞬間事，甲○○因害怕而從
    頭到尾都閉著眼睛，理應未看清楚被告開槍之方向或有作閃
    躲之動作，甲○○所稱朝其頭部開一槍云云，亦自陳屬傳聞
    供述，尚不得採為被告不利之證據。再者，以被告既能以約
    2公尺之近距離，居高臨下朝面對面坐在沙發上之甲○○身
    體連射四槍，如有殺害甲○○之犯意，自可朝甲○○頭部或
    其他身體要害部位射擊，豈有均射擊身體之下半部？參以被
    告乙○○與被害人甲○○素昧平生，亦無仇隙，而本案緣於
    同案被告劉祈福因女友事與甲○○所發生之糾紛，原與被告
    乙○○無涉，被告乙○○應無殺害甲○○之動機與必要，準
    此，被告乙○○所辯無殺人之犯意，堪可採信。至被告乙○
    ○究係基於重傷害之犯意抑或普通傷害犯意對甲○○開槍？
    查槍彈威力強大，具危險性，持槍朝人身體下半部射擊，可
    使人下肢喪失機能或造成難治之傷害，應為被告乙○○所明
    知，乃竟持具有殺傷力之改造手槍朝甲○○身體之下半部連
    射四槍，且致子彈用盡始罷手，其有使甲○○受重傷之故意
    無疑，雖因甲○○經友人送至新光吳火獅紀念醫院開刀急救
    ，始倖免成殘，僅受有左大腿、陰囊、左足槍傷併左第5趾
    骨折之傷害，未達重傷害之程度，然被告乙○○仍難解免使
    人受重傷未遂之罪責，被告及其辯護人辯稱僅係嚇嚇甲○○
    ，應僅係普通傷害云云，自難憑採。是本案罪證明確，被告
    乙○○重傷害未遂之犯行堪予認定。
四、核被告乙○○所為，係犯刑法第278條第3項、第1項之使人
    重傷害未遂罪，公訴人認係犯刑法第271條第2項、第1項之
    殺人未遂罪，容有未洽，惟基本事實同一，起訴法條應予變
    更。又被告所犯已判決確定之持有具殺傷力之改造手槍罪，
    因其初持有上開槍彈時，並無使人受重傷之犯意，係嗣後另
    行起意為之，該部分與使人受重傷未遂部分自應分論併罰。
    被告乙○○著手於使人受重傷行為之實行，因未致重傷之結
    果而未遂，應依刑法第26條前段規定，按既遂犯之刑減輕之
    。原審就此部分予以被告乙○○論罪科刑，固非無見，惟查
    ，被告此部分應成立使人重傷未遂罪，已如前述，原判決以
    殺人未遂罪予以論罪科刑，尚有未當；被告乙○○就此部分
    上訴意旨否認有殺人犯意雖有理由，惟否認重傷害未遂則不
    可取，且原判決此部分既有可議，自應由本院將原判決該部
    分暨定執行刑撤銷改判。爰審酌被告乙○○僅因細故，即持
    槍近距離朝被害人身體下半部射擊之犯罪動機、手段，被告
    之行為對於社會秩序、被害人身體所生危害甚鉅，且案發後
    未交代槍枝下落，惟被害人表示業已和解，不追究傷害犯行
    ，且被告犯罪後坦承持槍傷人之行為等一切情狀，量處如主
    文第2項所示之刑，以示懲儆。至作案用之改造手槍乙支屬
    違禁物，雖未扣案，然無證據證明已滅失，但本案已於被告
    乙○○所涉之非法持有槍彈罪項下諭知沒收，本罪即不再重
    複諭知沒收，另扣案之黑色上衣1件，雖係被告乙○○所有
    ，於犯罪時所穿著之衣服，然並非供犯罪所用之物，爰不予
    沒收，附此敘明。
五、公訴意旨另以：被告乙○○於上開「黃金歲月KTV」第608號
    包廂內持槍射擊甲○○外，之前並與劉祈福共同毆打甲○○
    成傷，因認亦涉犯刑法第277條第1項之傷害罪嫌，但其傷害
    部分，因已升高為殺人行為，而不另論傷害罪等語。按告訴
    乃論之罪，告訴人於第一審辯論終結前得撤回其告訴；又告
    訴經撤回者，應諭知不受理之判決，刑事訴訟法第238條第1
    項、第303第3款分別定有明文。又按刑法上之殺人罪，須行
    為人主觀上具有殺人之意思者，始能成立；倘行為人在行為
    之初，非有殺人意思，而中途始變更犯意為殺人者，則始初
    之行為，如合於其他犯罪成立要件，即應另論以他罪，不能
    包涵於殺人罪中（93年度台上字第6084號判決意旨可參）。
    查被告乙○○依起訴書所認事實，被告乙○○在與劉祈福共
    同基於傷害甲○○身體之犯意聯絡，而徒手毆打、以腳踹甲
    ○○時，並無使人重傷之意思，其係嗣後至車上拿取槍彈，
    復與劉祈福、林祐緯一同返回包廂時，因見甲○○在使用行
    動電話，認甲○○要邀集友人前來助勢，而起意使人重傷，
    其傷害與使人重傷行為，應係基於不同之犯意而為，本應就
    傷害罪嫌部分，另為不受理之諭知，惟因公訴人認被告乙○
    ○先前之傷害行為，已為殺人犯行所吸收，不另論罪，爰不
    另為不受理之諭知。
據上論斷，應依刑事訴訟法第369條第1項前段、第364條、第299
條第1項前段、第300條，刑法第278條第3項、第1項、第26條前
段，判決如主文。
本案經檢察官王安明到庭執行職務。
中　　華　　民　　國　　94　　年　　9 　　月　　22　　日
                  刑事第十七庭審判長法　官  鄭文肅
                                    法  官  施俊堯
                                    法  官  蘇隆惠
以上正本證明與原本無異。
如不服本判決，應於收受送達後十日內向本院提出上訴書狀，其
未敘述上訴之理由者並得於提起上訴後十日內向本院補提理由書
（均須按他造當事人之人數附繕本）。
                                    書記官  周素秋
中　　華　　民　　國　　94　　年　　9 　　月　　22　　日
附錄：本案論罪科刑法條全文
中華民國刑法第278條
使人受重傷者，處5年以上12年以下有期徒刑。
犯前項之罪因而致人於死者，處無期徒刑或7年以上有期徒刑。
第1項之未遂犯罰之
